【裁判字號】    98,交聲更(一),22
【裁判日期】    980925
【裁判案由】    違反道路交通管理處罰條例聲明異議
【裁判全文】
臺灣桃園地方法院刑事交通事件裁定
                                98年度交聲更(一)字第22號
原處分機關  臺北市交通事件裁決所
異  議  人
即受處分人  丙○○
上列受處分人因違反道路交通管理處罰條例聲明異議案件，對於
臺北市交通事件裁所民國97年5 月30日所為之處分（原處分：北
市裁四字第裁22-DB0000000號），聲明異議，經本院於97年8 月
29日以97年度交聲字第1096號裁定原處分撤銷，另為適法處分，
受處分人不服，提起抗告，而由臺灣高等法院於97年9 月22日以
97年度交抗字第1461號裁定將原裁定撤銷發回本院，本院於98年
3 月31日以97年度交聲更字第74號裁定原處分撤銷，另為適法處
分，受處分人不服提起抗告，經臺灣高等法院於98年4 月28日以
98年度交抗字第1127號裁定撤銷發回本院，本院裁定如下：
    主  文
原處分撤銷。
丙○○汽車駕駛人轉彎時，不依標誌、標線、號誌指示，處罰鍰
新臺幣陸佰元，並記違規點數壹點。
    理  由
一、本件聲明異議意旨略以：異議人即受處分人丙○○於民國96
    年4 月16日上午8 時25分許固有駕駛車號1463-KL 號自小客
    車，在桃園縣桃園市○○路、復興路口左轉之事實，惟按「
    違反行政法上義務之行為非出於故意或過失者，不予處罰」
    ，行政罰法第7 條亦定有明文。查前開三民路與復興路交岔
    口並未劃設禁止臨時停車之黃色網狀線，該地點由八德市往
    桃園市方向之禁止號誌為7 時至22時禁止左轉，禁止左轉之
    十字路口設有紅綠燈號誌，沿三民路由八德市往桃園市方向
    距離10公尺復有1 交岔路口（三民路、中華路）之紅綠燈號
    誌，2 路口間由八德市往桃園市方向僅設有1 快車道、1 慢
    車道，而前開2 路口之紅綠燈設置因未連鎖，導致由八德市
    往桃園市○○○○○路上，當三民路與復興路口之號誌燈轉
    為綠燈時，三民路與中華路口之號誌燈已轉為紅燈，致2 號
    誌間之10公尺單一快車道上（由八德市往桃園市方向）停滿
    車輛，塞至復興路上，顯見該路口交通號誌之設置不當。異
    議人於上揭時間駕車通過三民路與復興路口之紅綠燈號誌時
    ，當車輛行駛至十字路中心點，前方車輛恰因三民路與中華
    路口之紅綠燈號誌轉為紅燈無法前進，塞至復興路上，同方
    向之三民路右側亦有相當數量之機車而致異議人無法右轉，
    異議人於進退不得之際，因三民路與復興路口之號誌轉為紅
    燈，若異議人繼續停在十字路中心點，將致復興路之車輛無
    法通過，此時三民路由桃園市往八德市方向之車輛，因三民
    路沿線號誌皆為紅燈，已無車輛往八德市方向行駛，若異議
    人於路口左轉，並不致影響對向車道其他車輛之行駛，故於
    迫不得已之情形下左轉，應屬期待不可能之特別情狀，而為
    不罰之行為。桃園縣政府交通局96年5 月1 日桃交工字第09
    60008996號函亦坦承前揭2 路口之號誌確有未連鎖之事，惟
    因避免停等於復興路車輛回堵到中華路上，認該路口號誌之
    時相設計並無不當。但查該路口號誌設計雖避免停等於復興
    路車輛回堵到中華路上，卻致停等於中華路之車輛回堵到復
    興路上，如此設計豈無不當之處。是以，異議人違係因交通
    號誌設置不當，於交通阻塞之緊急狀況下，為免影響其他車
    輛之行駛，造成更大之交通阻塞，不得已於禁止左轉處左轉
    ，並無故意或過失違反交通號誌之主觀要件。本件交通號誌
    設置不當，陷人於罪，前開2 路口間之紅綠燈號誌設置未連
    鎖，造成交通阻塞，致車輛駕駛人於不得已之情況下不得不
    違反交通號誌，行政機關本就有失職之處，豈能藉此機會增
    加人民之負擔，因錯而得利。而異議人在上開三民路與復興
    路口左轉時，並不影響對向車道之車輛行駛，故本件實無取
    締之必要性。末按，違反道路交通管理處罰條例第48條第1
    項2 款規定者，處新臺幣（下同）600 元以上1,800 元以下
    罰鍰，而按違反道路交通管理事件統一裁罰基準及處理細則
    第2 條之基準表，一般皆處法條規定罰鍰金額之最低額600
    元，惟原處分機關竟依前接處理細則第43、44、67條之規定
    ，處罰異議人以最高額罰鍰1,800 元，無異處罰異議人依法
    尋求救濟之行為，將致人民有不敢伸張權利之寒蟬效應，原
    處分機關之行政裁量顯有違誤，實屬不當。為此具狀聲明異
    議云云。
二、原處分意旨略以：異議人丙○○於96年4 月16日上午8 時25
    分，駕駛車號1463-KL 號自小客車，在桃園縣桃園市○○路
    、復興路口處，因在禁止左轉處違規左轉行為，有違反道路
    交通管理處罰條例第48條第1 項第2 款之違規，應到案期限
    為「96年5 月1 日」，並移送原處分機關即臺北市交通事件
    裁決所處理，經原處分機關調查事實無訛，乃依違反道路交
    通管理處罰條例第48條第1 項第2 款及道路交通管理事件統
    一裁罰基準表之規定，逕行科處罰鍰1,800 元，並依同條例
    第63條第1 項第1 款規定記違規點數1 點乙節，有桃園縣政
    府警察局96年4 月16日桃警局交字第DB0000 000號舉發違反
    道路交通管理事件通知單、原處分機關97年5 月30日北市裁
    四字第裁22-DB0000000號違反道路交通管理事件裁決各1 份
    在卷可稽。
三、按汽車駕駛人轉彎時，不依標誌、標線、號誌指示者，處60
    0 元以上1,800 元以下罰鍰，並予記違規點數1 點。道路交
    通管理處罰條例第48條第1 項第2 款、第63條第1 項第1 款
    分別定有明文。經查：
（一）本件異議人駕車在禁止左轉處違規左轉之違規事實，業據
      證人即舉發本件違規行為之警員乙○○於本院訊問時結證
      稱：伊任職於桃園縣政府警察局交通隊，本件是伊舉發的
      ，當時伊在桃園市○○路與三民路口執行交通取締違規勤
      務，伊站在離三民路與復興路交岔口約1 、2 百公尺處之
      復興路由桃園往中壢方向之車道旁，伊與同事當時是在執
      行交整勤務，伊是負責取締三民路車輛違規左轉復興路之
      行為。伊當時有看到異議人駕駛之車號1463-KL 號自小客
      車自三民路違規左轉復興路，伊將異議人攔停後，對異議
      人說三民路與復興路口設有禁止左轉標誌，7 時到22時不
      得從三民路左轉復興路，三民路雙向都是同樣的規定，異
      議人跟伊說三民路在復興路與中華路之間的2 個路口距離
      沒有很遠，他看到三民路上在中華路與復興路之間的這一
      段已經停滿車子，已經塞車了，他就直接從三民路左轉復
      興路，伊便當場開立舉發單給異議人簽收，並把第1 張通
      知單交付給異議人收受等語明確（見本院97年度交聲字第
      1096號卷第20-23 頁），異議人對此亦不爭執，並有證人
      乙○○提出之違規地於7 時至22時禁止左轉之現場照片4
      張在卷可參，自堪信實。
（二）又違反行政法上義務之行為非出於故意或過失者，不予處
      罰，為95年2 月5 日施行之行政罰法第7 條第1 項所明白
      規定之責任條件，則於該法施行後，即應優先於司法院大
      法官釋字第275 號解釋而為適用；而行政罰法中對故意及
      過失並未予以定義，原則上應採與刑法相同之解釋。按汽
      車行至有號誌之交岔路口，遇有前行或轉彎之車道交通擁
      塞時，應在路口停止線前暫停，不得逕行駛入交岔口內，
      致號誌轉換後，仍未能通過妨礙其他車輛通行，道路交通
      安全規則第102 條第1 項第13款定有明文。本件異議人雖
      辯稱：係因三民、中華路口之號誌先轉為紅燈，路口之號
      誌發生未連鎖之事，伊為免影響復興路上其他車輛之行駛
      ，不得已於禁止左轉處左轉，並無故意或過失違反交通號
      誌之主觀要件云云，惟查：於96年4 月16日桃園市○○路
      與復興路及三民路與中華路兩路口號誌時制變換情形，雖
      確有如同異議人所指，係三民、中華路口之號誌先於三民
      、復興路口之號誌轉換為紅燈，而可能造成車輛回堵至三
      民、復興路口之情形，有證人即桃園縣政府交通處承辦人
      甲○○於本院訊問時結證屬實，並有其所提出之三民路與
      中華路口、三民路與復興路口號誌時相說明圖2 份在卷足
      參。然異議人於本院審理時亦自承，伊每天皆係行駛該路
      段通勤上、下班，三民、中華路口與三民、復興路口間僅
      有約10公尺之距離，若車輛接續直排，該路段僅能停放約
      3 至4 輛汽車，當時正值上班時間，車輛甚多、車流緩慢
      等語，異議人既已知該2路口間之路段僅能停放約3 至4輛
      汽車，則於交通尖峰時段，車流緩慢之情形下，應可預見
      一旦三民、中華路口之號誌轉為紅燈，車流馬上會回堵至
      三民、復興路口，是異議人於行駛至三民、復興路口時，
      自應隨時注意前行車道是否發生交通擁塞之情形，無論號
      誌是否連鎖，皆應判斷是否可能發生號誌轉換後，仍未能
      通行之情況，自不能貿然駛入交岔路口，而應在路口停止
      線前暫停，待可確定通過交岔路口時始進入交岔路口，詎
      異議人竟仍貿然穿越駛入三民路與復興路交岔路口內，致
      號誌轉換後，仍未能通過該交岔路口，縱最終異議人係不
      願造成復興路上之車輛無法通行，而逕行在禁止左轉之路
      口左轉彎，然此乃因異議人未能遵守前開道路交通安全規
      則第102 條第1 項第13款之規定所致，異議人空言其違反
      行政法上義務之行為並無故意、過失云云，無足憑採。
（三）再按，因避免自己或他人生命、身體、自由、名譽或財產
      之緊急危難而出於不得已之行為，不予處罰。但避難行為
      過當者，得減輕或免除其處罰，固為行政罰法第13條所規
      定，然觀諸該條文規定之緊急避難行為，須客觀上確有自
      己或他人生命、身體、自由、名譽或財產遭遇緊急危難之
      情形，始足當之。惟該法定阻卻違法事由之要件，其一為
      緊急危難狀態之存在，其二為實行緊急避難行為在客觀上
      必須係不得已者，而其主觀上必須出於救助之意思，是該
      條文「出於不得已之行為」，必須通過比例原則之檢驗，
      亦即其避難行為之目的適當、行為之方式應屬「唯一」且
      「必要」，且應選擇造成損害最小之方式為之。查異議人
      辯稱：其若繼續停在交岔路口中，將致復興路之車輛無法
      通過，為避免交通阻塞之緊急狀況下，故於迫不得已之情
      形下左轉，應為不罰之行為云云，然本件情形，倘異議人
      未選擇違規左轉，而仍選擇停於三民、復興路口，於三民
      、復興路口號誌轉為紅燈，復興路上車輛開始通行時，在
      復興路上之車輛駕駛人已預見異議人車輛停在路口之情形
      下，應不致與其發生碰撞而造成異議人或復興路上車輛駕
      駛人有何生命、身體、自由、名譽或財產之緊急危難存在
      ，且異議人因未能通過交岔路口而妨礙復興路上車輛通行
      ，雖可能造成三民、復興路口之交通發生短暫擁塞，然待
      三民、中華路口之號誌轉為綠燈後，異議人即可往前駛離
      路口，使交通回復通暢，是異議人自行選擇違規左轉之行
      為尚不能適用緊急避難之法理免罰。
（四）綜上，本件事證已經明確，異議人之前開違規行為堪以認
      定。
四、末查，道路交通管理處罰條例第9 條第1 項規定：「本條例
    所定罰鍰之處罰，行為人接獲違反道路交通管理事件通知單
    後，於15日得不經裁決，逕依第92條第3 項之罰鍰基準規定
    ，向指定之處所繳納結案；不服舉發事實者，應於15日內，
    向處罰機關陳述意見；其不依通知所定期限前往指定處所聽
    候裁決，且未依規定期限內繳納罰鍰結案或向處罰機關陳述
    意見者，處罰機關得逕行裁決之」。而依道路交通管理處罰
    條例第92條第3 項規定授權訂定之「違反道路交通管理事件
    統一裁罰基準表」，係以若干期限內「繳納罰鍰」或「到案
    聽候裁決」作為裁罰基準，而對於母法道路交通管理處罰條
    例第9 條第1 項規定之「陳述意見」（或提出陳述書）是否
    亦作為裁罰基準之區分標準，則付之闕如，漏未規定。然衡
    諸母法係將「未依規定期限向處罰機關陳述意見」，與「不
    依通知所定期限前往指定處所聽候裁決」、「未依規定期限
    繳納罰鍰結案」二者等價齊觀，暨法律既賦予人民陳述意見
    之權利，卻未規定陳述意見之法律效果，則陳述意見之規定
    勢將形同具文，應認「向處罰機關陳述意見」與「往指定處
    所聽候裁決」效果相同，亦應亦作為裁罰基準之一，「違反
    道路交通管理事件統一裁罰基準表」漏未規定，應予補充解
    釋，即受處分人於應到案期限內向處罰機關陳述意見亦應依
    最低額裁罰。況且，人民既已陳述意見，自係願意且希望聽
    候裁決，解釋上實不宜侷限必須受處分人親臨處罰機關接受
    裁決始可。查依據卷附異議人所遞之「交通事件陳述書」，
    異議人已於96年4 月26日向桃園縣政府警察局所提出前開陳
    述狀，並對前開違規舉發表示不同意見，並經桃園縣政府警
    察局於同年月30日轉呈臺北市交通事件裁決所，顯見本件異
    議人係於上開通知單所載應到案日期即96年5 月1 日前，即
    已向原處分機關提出申訴，揆諸前開說明，應認符合上引法
    條規定之陳述意見，且與到案聽候裁決效果同，依違反道路
    交通管理事件統一裁罰基準及處理細則、違反道路交通管理
    事件統一裁罰基準表之規定，應對受處分人處以最低額之罰
    鍰。
五、綜上所述，本件異議人確有在上揭時、地，駕車在禁止左轉
    處違規左轉之違規行為，原處分機關依道路交通管理處罰條
    例第48條第1 項第2 款之規定，裁處異議人1,800 元，並依
    同條例第63條第1 項第1 款之規定，予以記違規點數點1 點
    ，固非無見，惟異議人既已於上開舉發單所載應到案期限即
    97年5 月1 日前向原處分機關具狀陳述意見，表示不服，且
    與到案聽候裁決效果同，依違反道路交通管理事件統一裁罰
    基準及處理細則、違反道路交通管理事件統一裁罰基準表之
    規定，應對異議人處以最低額之罰鍰。原處分機關就異議人
    之上揭違規行為，逕以罰鍰最高額處罰，尚有未洽，異議人
    就此部分之異議，非無理由，自應由本院撤銷原處分，另依
    道路交通管理處罰條例第48條第1 項第2 款、第63條第1 項
    第1 款及違反道路交通管理事件統一裁罰基準表規定，依法
    裁處如主文第2 項所示，以資適法。
據上論斷，應依道路交通管理處罰條例第87條第2 項，道路交通
案件處理辦法第20條前段，裁定如主文。
中    華    民    國    98    年    9     月    25    日
                  刑事第八庭    法  官  葉藍鸚
以上正本證明與原本無異。
如不服本裁定，應於裁定送達後5 日內向本院提出抗告狀。
                                書記官  冒佩妤
中    華    民    國    98    年    9     月    29    日


司法院資訊處製作；財團法人民間司法改革基金會備份。
